台灣高等法院花蓮分院刑事判決　　　　　　　　　　　九十一年度上易字第六四號
　　上　訴　人　臺灣花蓮地方法院檢察署檢察官
　　被　　　告　甲○○
　　選任辯護人　鍾年展
右上訴人因被告詐欺案件，不服臺灣花蓮地方法院九十年度易字第二○三號中華民國
九十一年三月十二日第一審判決（起訴案號：臺灣花蓮地方法院檢察署八十九年度偵
字第二二九二號、二五八○號），提起上訴，本院判決如左：
    主  文
原判決撤銷。
甲○○以詐術得財產上不法之利益，處有期徒刑陸月，如易科罰金，以百元折算壹
日。
    事  實
一甲○○為原住民，明知其於民國（下同）八十四年十二月十六日申請繼承耕作權之
  花蓮縣秀林鄉○○段二一六地號國有農地（為原住民保留地，原登記其父田光榮為
  耕作權人），早於五十五年間，即已由田光榮轉讓予丁○○耕作使用，仍於八十六
  年十一月間以取得耕作權屆滿五年為由，以自己之名義向花蓮縣秀林鄉公所申請辦
  理所有權移轉登記，經花蓮縣秀林鄉公所地政課員乙○○會同甲○○及其女黃瑪莉
  前往該筆土地會勘時，甲○○當場向乙○○詐稱：伊自五十五年至八十一年間親自
  在該筆地耕作，八十一年至八十三年間出租給案外人林信義（丁○○之弟）耕作，
  八十三年至八十六年間則親自或請案外人癸○○耕作等語，致乙○○因而誤認甲○○已經符合原住民保留地開發管理辦法第十七條第一項所規定：「取得耕作權後繼
  續自行經營或自用滿五年」之取得所有權要件，而依法定流程送交花蓮縣秀林鄉公
  所土地審查委員會審查及花蓮縣政府核定後，移由花蓮地政事務所於八十七年五月
  六日登記甲○○為該地之所有權人，而得有財產上不法之利益。
二案經丁○○、己○○訴由臺灣花蓮地方法院檢察署檢察官偵查起訴。
    理  由
一右揭事實，已經告訴人丁○○於偵審中一再指訴甚詳，且經證人己○○、庚○○、
  李秀雲、盧來成、黃玉秀、高玉女、簡美珍、陳貴賢、丁金治、朱惠美、林建振分
  別於偵查、原審及本院調查時證述屬實，且有被告辦理二一六號土地耕作權繼承及
  所有權移轉登記有關資料影本附卷可稽（見原審卷第一三至七七頁）。證人陳貴賢
  、丁金治、朱惠美係二一六號四鄰土地之所有人或使用人，證人林建振則於七十一
  年至七十九年間當地（佳民村）村長（擔任村長期間負責向各土地使用人收取水利
  規費），渠等於本院受命法官現場勘驗時，在場一致堅定指證被告於其取得所有權
  （八十七年五月六日）之前，從未在二一六號土地耕作等情（見本院卷第三九至四
  三頁），核與前於七十一年間負責二一六號土地現況調查之秀林鄉公所村幹事丙○○（現已退休）於本院調查時所證：當時伊訪查四鄰土地使用人查明後，在二一六
  號土地使用現況表上「權利人」欄記載「田光榮」在「現使用人欄」記載「甲○○
  」、「丁○○」，調查意見欄則記載：「權利人轉讓予現使用人，待辦移轉登記」
  等事項，並請當事人在現況調查表上蓋章等情相符（見本院卷第一二七頁，秀林鄉
  公所七十一年土地現況調查表見本院卷第一○三頁）。再參照被告於八十六年十一
  月間向秀林鄉公所申請辦理所有權取得時之承辦人乙○○於本院調查時所證：伊實
  施會勘（土地使用現況調查）時，僅被告及其女兒洪瑪莉在場，丁○○並不在場，
  伊僅憑被告口頭陳稱該地係被告在耕作使用，伊疏未依規定訪查四鄰，或命使用人
  提出四鄰證明，即遽行認定被告有在該筆土地耕作使用之事實等情（見本院卷第九
  ○至九三頁，另會勘紀錄見本院卷第九六頁），堪認丁○○指證前開二一六號土地
  早經被告之父田光榮轉讓伊使用，被告在其以欺瞞手段取得該地所有權之前，從未
  在該地耕作一節，確屬實情。被告利用其父田光榮雖已將本件土地轉讓丁○○使用
  ，但該筆土地耕作權人仍登記為田光榮迄未變更之機會（田光榮已於五十八年十二
  月十四日死亡─見原審卷第二一頁），向秀林鄉公所承辦人乙○○施用前述詐術，
  致使乙○○及秀林鄉公所陷於錯誤，因而誤認被告已經符合取得所有權之要件（取
  得耕作權後繼續自行經營或自用滿五年），將之移送秀林鄉公所土地審查委員會審
  查及花蓮縣政府核定後，將該筆土地移轉為被告所有，被告因而獲得財產上不法之
  利益，至為顯然。
二訊據被告雖矢口否認其有右揭犯行，並辯稱：伊確實有在二一六號土地上耕作云云
  。惟查，被告於檢察官偵查時先稱：伊於十多年前就在二一六號土地上耕作，嗣後
  因車禍而離開，直至伊取得該地土地所有權（八十七年五月六日）後，再前往耕作
  （見偵查卷第十六頁反面、第十八頁正面）；嗣後又改稱：伊自五十五年間起，即
  與其父田光榮於二一六號土地上耕作，至八十一年間因生病而停止二年未耕作，自
  八十三年間再開始耕作至八十七年止，伊均係親自耕作，伊至八十七年之後才請人
  代耕（見偵查卷第七五頁反面至七六頁正面，第一一三頁反面至一一四頁正面）；
  旋再改稱：伊自五十五年間至八十一年間有親自耕作，也有請人代耕，八十一年至
  八十三年期間租給丁○○之弟林信義耕作，八十三年間至八十九年期間自己親自耕
  作或請癸○○耕作（見偵查卷第一二三頁反面）；至本院調查時又改稱：伊於八十
  三間因生病沒有辦法耕作，所以將土地交給林信義做，沒有向他收錢云云（見本院
  卷第六八頁），前後陳述一再反覆，顯難採信。證人癸○○、辛○○、壬○○於本
  院受命法官調查時，證詞避重就輕，且核與渠等於原審審理時所證述之內容及被告
  所為辯解有所出入（詳見原審卷第九五至九六頁、一一九至一二二頁，本院卷第六
  二至六七頁）；證人蔡玉妹於原審僅證明其於被告取得二一六號土地所有權後之八
  十九年間有幫忙被告在該筆土地上耕作之事實（見原審卷第九七至九八頁），與本
  院前揭判斷（被告於八十七年取得所有權之前，並未在該筆土地上耕作）無涉，渠
  等之證詞，均不足以為被告有利之證明。另證人戊○○係被告之前夫，與被告關係
  密切，亦難期其為公正之證言，其於原審及本院調查時所為有利於被告之證言，核
  係迴護被告之詞，亦不足取。被告犯罪事證明確，所辯不足採信，其犯行已足堪認
  定。
三核被告所為，係犯刑法第三百三十九條第二項之詐欺得利罪。被告犯罪後，刑法第
  四十一條已經於九十年一月十日修正公布施行，將易科罰金之範圍擴大為最重本刑
  五年以下有期徒刑之罪，比較新舊法，以新法對被告較為有利，應依刑法第二條第
  一項前段之規定，適用有利於被告之新法。原審失察，遽為無罪之諭知，尚有未洽
  ，公訴人執此提起本件上訴為有理由，自應撤銷改判。爰審酌被告犯罪後飾詞意圖
  卸責，犯罪後未見悔意等一切情狀，量處如主文所示之刑，並諭知易科罰金之折算
  標準。
據上論斷，應依刑事訴訟法第三百六十九條第一項前段、第三百六十四條、第二百九
十九條第一項前段，刑法第二條第一項前段、第三百三十九條第二項、第四十一條，
罰金罰鍰提高標準條例第一條前段、第二條，判決如主文。
本案經檢察官李土城到庭執行職務。
中      華      民      國    九十一    年     十二     月    二十五    日
                                    審判長法官  謝  志  揚
                                          法官  蔣  有  木
                                          法官  何  方  興
右正本證明與原本無異。
本件不得上訴。
                                        書記官  劉  妙  娘
中      華      民      國    九十一    年     十二     月    二十五    日
